臺灣新竹地方法院民事簡易判決
110年度竹北簡字第428號
原      告  行政院農業委員會林務局新竹林區管理處

法定代理人  夏榮生  
訴訟代理人  賴俊維律師
            楊韻平  
            顏竹均  
被      告  宋燕聲  


            宋燕慧  
兼上二人
訴訟代理人  宋燕卿  

上列當事人間代位請求分割遺產事件，本院於民國111年2月8日
言詞辯論終結，判決如下：
    主  文
被代位人宋燕翔與被告宋燕聲、宋燕慧、宋燕卿公同共有之如附
表一編號1至18所示之財產，應按附表二所示應繼分比例分割為
分別共有；如附表一編號19至21所示之財產，應予變價分割，所
得價金按附表二所示應繼分比例分配之。
原告其餘之訴駁回。
訴訟費用由被告宋燕聲、宋燕慧、宋燕卿各負擔四分之一，餘由
原告負擔。
    事  實  及  理  由
壹、程序事項
一、按請求分割遺產（公同共有物）之訴，訴訟標的對於全體共
    有人（即繼承人）必須合一確定，屬固有必要共同訴訟，原
    應由同意分割之繼承人起訴，並以反對分割之其他繼承人全
    體為共同被告，當事人適格始無欠缺；惟債權人基於民法第
    242條規定，代位行使債務人之權利，自無再以被代位人（
    即債務人）為共同被告之餘地（最高法院107年度台上字第9
    2號判決參照）。本件原告係以債權人之地位，代位債務人
    即訴外人宋燕翔（下稱宋燕翔）提起本件訴訟，其未將宋燕
    翔列為當事人，無當事人不適格情事，先予敘明。
二、再按訴狀送達後，原告不得將原訴變更或追加他訴，但請求
    之基礎事實同一者，不在此限，民事訴訟法第255條第1項第
    2款定有明文。本件原告起訴時原聲明：⑴宋燕翔與被告宋燕
    聲、宋燕慧、宋燕卿公同共有如附表一編號1-14所示之不動
    產變價分割，所得價金由宋燕翔與被告宋燕聲、宋燕慧、宋
    燕卿依應繼分比例分配。⑵訴訟費用由被告負擔。嗣查知被
    繼承人宋維增另遺有如附表一編號15-25所示之財產，乃更
    正請求分割如附表一所示之財產（卷第281、287-289頁）。
    經核原告所為訴之變更，乃係基於代位宋燕翔行使遺產分割
    請求權之同一基礎事實， 揆諸上揭說明，自應准許。
貳、實體事項　　
一、原告起訴主張：　　
㈠、宋燕翔前積欠原告新臺幣（下同）178,308元及利息、執行費
    未清償，經原告對上開債權執行未果，取得本院核發107年
    度司執字第33002號債權憑證在案。
㈡、宋燕翔之父親即被繼承人宋維增所遺如附表一所示之財產，
    由宋燕翔及被告3人公同共有，宋燕翔除如附表一所示公同
    共有財產外，別無其他財產可供執行，卻怠於行使遺產分割
    權利，致原告無法就其所繼承財產取償，已損及原告權益。
    又附表一所示之財產無不得分割之情，亦無不分割之約定，
　　爰提出【分割方案】為：編號1-14及19-21變價分割，所得
    價金各1/4；編號15-18分割為分別共有各1/4；編號22於扣
    除被繼承人宋維增之喪葬費用後，所餘金額各1/4；編號23
    已變價，所得價金各1/4；編號24-25已報廢，不予分割。爰
    依民法第242條、第1164條等法律關係，代位宋燕翔行使遺
    產分割請求權。並聲明：如上述分割方案，訴訟費用由被告
    負擔（卷第281、287-289頁）。
二、被告則以：宋燕翔願意分期償還原告債務，希望山上的原住
    民土地能繼續留給後代。附表一編號19-21老房子因地震毀
    掉無人居住只有放東西；編號22之農會存款，在父親過世後
    已領出作為喪葬費用；編號23-25汽機車已報廢。未為答辯
    聲明。
三、本院之判斷：　　
㈠、原告主張宋燕翔積欠其178,308元及利息、執行費債務未清償
    ，業經取得執行名義聲請強制執行，惟因宋燕翔無其他財產
    可供執行而換發債權憑證。又被繼承人宋維增於107年5月8
    日死亡，遺有如附表一所示財產，由宋燕翔及被告3人繼承
    為公同共有，因宋燕翔怠於行使遺產分割請求權，致原告無
    法就其所繼承財產取償等情，業據原告提出本院107年度司
    執字第33002號債權憑證影本2份、宋燕翔全國財產稅總歸戶
    財產查詢清單、土地登記謄本暨異動索引查詢資料影本、戶
    籍謄本等件為證（卷第23-88、91頁），復經本院職權向財
    政部北區國稅局竹東稽徵所調取被繼承人宋維增遺產申報書
    及遺產稅免稅證明書在卷為憑（卷第209-227頁），核屬相
    符，是原告此部分主張堪信為真。
㈡、按繼承人有數人時，在分割遺產前，各繼承人對於遺產全部
    為公同共有。繼承人得隨時請求分割遺產，但法律另有規定
    或契約另有訂定者，不在此限，民法第1151條、第1164條分
    有明文。又按債務人怠於行使其權利時，債權人因保全債權
    ，得以自己之名義，行使其權利。但專屬於債務人本身者，
    不在此限。前條債權人之權利，非於債務人負遲延責任時，
    不得行使。但專為保存債務人權利之行為，不在此限，民法
    第242條、第243條亦有明文。是前開代位權行使之範圍，依
    同法第243條但書規定推之，並不以保存行為為限，凡以權
    利之保存或實行為目的之一切審判上或審判外之行為，諸如
    假扣押、假處分、聲請強制執行、實行擔保權、催告、提起
    訴訟等，債權人皆得代位行使（最高法院69年台抗字第240
    號判決意旨參照）。又按繼承人自繼承開始時，除本法另有
    規定外，承受被繼承人財產上之一切權利、義務，民法第11
    48條第1項前段定有明文。故繼承人於繼承開始後，其對遺
    產之權利，性質上即為具有財產價值之權利，遺產分割請求
    權，係在繼承之事實發生後，基於繼承權而發生，因繼承取
    得之財產，可供清償債務人之債務，且非專屬債務人本身之
    權利，應得由債權人依民法第242條規定代位行使之。經查
    ，宋燕翔因積欠原告債務迄未清償，業經原告前向本院聲請
    強制執行無果並核發債權憑證，足認宋燕翔之責任財產不足
    以擔保其所有債務，已屬無資力狀況。而宋燕翔與被告3人
    公同共有之遺產，無不能分割之情事，亦無不分割之約定，
    是宋燕翔依法即得隨時訴請分割遺產，詎其竟怠於行使遺產
    分割請求權，致原告無法就宋燕翔可分得之部分取償，堪認
    原告應有保全債權之必要。從而，原告主張宋燕翔怠於行使
    遺產分割請求權，致其無法進行換價受償，原告為保全債權
    ，本於民法第242條、第1164條之規定，代位請求分割遺產
    ，自屬有據。　
㈢、再按遺產繼承人，除配偶外，依直系血卑親屬、父母、兄弟
    姊妹、祖父母之順序定之。同一順序之繼承人有數人時，按
    人數平均繼承，民法第1138條、第1141條前段分有明文。又
    按公同共有物分割之方法，除法律另有規定外，準用關於共
    有物分割之規定，依共有人協議之方法行之。分割之方法不
    能協議決定，或於協議決定後因消滅時效完成經共有人拒絕
    履行者，法院得因任何共有人之請求，命為下列之分配：一
    、以原物分配於各共有人。但各共有人均受原物之分配顯有
    困難者，得將原物分配於部分共有人。二、原物分配顯有困
    難時，得變賣共有物，以價金分配於各共有人；或以原物之
    一部分分配於各共有人，他部分變賣，以價金分配於各共有
    人，民法第830條第2項、第824條第1項、第2項亦有明文。
    又終止遺產之公同共有關係，應以分割方式為之，將遺產之
    公同共有關係終止改為分別共有關係，性質上亦屬分割遺產
    方法之一（最高法院82年度台上字第748號判決意旨參照）
    。另裁判分割共有物，究依何種方式為適當，法院有自由裁
    量之權，並應斟酌當事人之聲明、共有物之性質、經濟效用
    及全體共有人之利益等情事公平決之，不受當事人聲明之拘
    束。經查：
　⒈附表一編號1-18所示之財產，應按附表二所示應繼分比例分
    割為分別共有，始為公允。就其中編號1-14，原告雖主張應
    予變價分割，惟原告僅為求得宋燕翔分得之應有部分為強制
    執行，若採取變價分割，被告3人亦將被迫喪失土地所有權
    ，宋燕翔與被告3人均為原住民，原住民與祖先所遺留土地
    之情感連結將被剝奪，顯非適當之分割方法。
　⒉附表一編號19-21所示之財產，應予變價分割，所得價金按附
    表二所示應繼分比例分配之。
　⒊關於附表一編號22農會存款，經被告陳明，在被繼承人宋維
    增過世後已領出作為喪葬費用。復經橫山地區農會以110年1
    2月10日新竹縣橫農信字第1100000348號函覆：宋維增於本
    會開立之帳號業已於107年7月3日銷戶（卷第347-348頁）。
    是以，此帳戶已無公同共有之財產可得分割，原告代位請求
    分割，不應准許，應予駁回。
　⒋關於附表一編號23-25汽機車，業已報廢，此有交通部公路總
    局新竹區監理所110年12月14日竹監車字第1100375614號函
    在卷可稽（卷第343-346頁）。是以，此部分財產業已滅失
    ，無公同共有之財產可得分割。原告代位請求分割編號23所
    示汽車「變賣」後之價金，與卷證顯示「報廢」不符，原告
    亦未證明有變賣後價金之存在及金額，所為請求自不應准許
    ，應予駁回。
㈣、從而，原告依民法第242條、第1164條規定，代位宋燕翔請求
    分割與被告3人公同共有之如附表一編號1-21所示之財產，
    為有理由，應予准許，爰判決如主文第1項所示。至於附表
    一編號22-25所示財產，業已不存在，原告代位宋燕翔請求
    分割，為無理由，應予駁回，爰判決如主文第2項所示。
四、末以各繼承人均得隨時請求分割遺產，不因何繼承人起訴而
    有不同，故原告代位其債務人宋燕翔請求分割遺產之訴雖有
    理由，惟關於訴訟費用負擔，以由全體繼承人各按其法定應
    繼分比例負擔，始屬公允；而原告之債務人宋燕翔應分擔部
    分即由原告負擔之，爰依職權酌定如主文第3項所示。
五、訴訟費用負擔之依據：民事訴訟法第80條之1、第85條第1項
    。 　　　　　
中　　華　　民　　國　　111 　年　　3 　　月　　 8　　日
                  竹北簡易庭    法  官  陳麗芬
以上為正本係照原本作成。
如對本判決上訴，須於判決送達後20日內向本院提出上訴狀。
如委任律師提起上訴者，應一併繳納上訴審裁判費。
中    華    民    國   111    年    3     月     9    日
                                書記官  曾煜智　　　
附表一：被繼承人宋維增所遺財產
編號 財產所在或名稱 權利範圍 1 新竹縣○○鄉○○段0000地號土地 全部 2 新竹縣○○鄉○○段0000地號土地 全部 3 新竹縣○○鄉○○段0000地號土地 全部 4 新竹縣○○鄉○○段0000地號土地 全部 5 新竹縣○○鄉○○段0000地號土地 全部 6 新竹縣○○鄉○○段0000地號土地 全部 7 新竹縣○○鄉○○段0000地號土地 全部 8 新竹縣○○鄉○○段0000地號土地 全部 9 新竹縣○○鄉○○段0000地號土地 全部 10 新竹縣○○鄉○○段0000地號土地 全部 11 新竹縣○○鄉○○段0000地號土地 全部 12 新竹縣○○鄉○○段0000地號土地 全部 13 新竹縣○○鄉○○段0000地號土地 全部 14 新竹縣○○鄉○○段0000地號土地 全部 15 新竹縣○○鄉○○段000000地號地上權 全部 16 新竹縣○○鄉○○段0000地號農育權 全部 17 新竹縣○○鄉○○段0000地號農育權 全部 18 新竹縣○○鄉○○段0000地號農育權 全部 19 新竹縣○○鄉○○村00鄰○路00號 全部 20 新竹縣○○鄉○○村00鄰○路00號 全部 21 新竹縣○○鄉○○村00鄰00號 全部 22 橫山地區農會尖石分部存款400,729元  23 福特六和汽車車牌號碼000-0000號  24 中華貨車車牌號碼0000-00號  25 三陽機車車牌號碼000-000號  

附表二：應繼分比例
編號 繼承人 應繼分比例 1 宋燕聲 1/4 2 宋燕翔 1/4 3 宋燕慧 1/4 4 宋燕卿 1/4